行  政  法  院  判  決                            八十七年度判字第三五四號
    原      告  甲○○
    被      告  法務部
右當事人間因申報公職人員財產事件，原告不服行政院中華民國八十六年十月二日台
八十六訴字第三七七一一號再訴願決定，提起行政訴訟，本院判決如左︰
    主  文
原告之訴駁回。
    事  實
緣原告係台灣省畜產試驗所宜蘭分所會計員，為公職人員財產申報法第二條第一項第
十一款規定應申報財產之人員，明知其配偶藍芳蘭有存款總額新台幣（以下同）一、
一三八、七二○元，竟於八十三年定期申報財產時，故意未申報，有違公職人員財產
申報法第十一條第一項前段之規定。被告乃以八十五年八月三十日法八十五政字第二
二三五○號罰鍰處分書處以罰鍰八萬元。原告不服，提起訴願及再訴願。遞遭決定駁
回，遂提起本件行政訴訟。茲摘兩造訴辯意旨如次：
原告起訴意旨略謂︰一、緣原告遭被告在未有積極明確證據之下，曲解「故意」之定
義，以極武斷的「推定」方式，將原告財產「遺漏申報」之「申報不實」，硬「推定
」為「故意申報不實」，而遭受八萬元的嚴厲處罰（等於二個多月的稅後薪津），深
覺冤曲。「遺漏申報財產」對於原告並無任何直接或間接的利益，原告實在沒有故意
的行為與意圖，而且於知道可能有錯誤後，立即補正（即照台灣省畜產試驗所政風室
張魁桐主任指示，不管存款金額多或少，一律填入。」可知並無「明知而故意的情形
」。實在是因為不明瞭規定所致，甚至於在補正時，政風室張主任，也搞不清楚，而
要本人統統申報，以免出問題。可見當時許多人都搞不清楚法條規定。二、法律對於
「故意」之意義，並無定義，被告將法律已說明，而有違反者，即視為「故意」，太
過武斷。依被告之財產申報事項罰鍰處分書之理由：係「惟查公職人員財產申報表填
表說明．．．已說明．．．，每類總金額或總價額未達一百萬元始毋庸申報，其配偶
存款已逾一百萬元，所辯自難採信，其故意申報不實應可認定」。但是原告就是因為
不了解，才會弄錯，豈能法律有規定，就一定確定每個人都一定會搞懂呢，若如此，
則財產申報法，對非故意，而申報錯誤之規定，幾乎無人可以適用，因為被告認定每
個人都已了解財產申報法了。一般人的法律素養不能和學法律的人比，法令常會有看
不懂的情形，在沒有人指正的情形下，不但會填錯法令規定之表報，而且會一直錯下
去，這種例子是常常可見的。所以即使有看過相關申報法令的人，應該仍有一定比例
的公務員會因為不了解，或者誤解，或者雖然了解卻因一知半解，而於申報財產時發
生錯誤，實在不應該以「推定」的方法，隨意將不必罰的「申報錯誤（包括以為沒有
超過一定金額，而未申報）」，硬「推定」為「故意申報不實」。而被告對於故意之
解釋，實在太過於武斷嚴苛且不近情理了，也違反財產申報法第十一條第一項後段之
法意。如果沒有「故意」的意思，再大金額的錯誤，也只能視為過失，反之，再小的
金額錯誤，也是故意的行為。「是否有故意之意思，或是過失」，法律並沒有授權，
由被告可任意推定之，被告豈能在沒有直接證據下，隨意推定呢﹖如此一來，財產申
報法第十一條第一項後段，豈不形同虛
女不用申報等等的人，均被推定為故意」，實在是不是因怕負擔圖利他人的責任呢﹖
才會有不分青紅皂白，一律「推定為故意的行為」，寧願錯抓也不錯放的傳統心態。
原告約在八十五年十一月底的時候，在電話中與台灣省畜產試驗所政風室張魁桐主任
，談起本案，他很生氣的說：「我怎麼知道你是不是故意的」，足見怕事的態度。當
其八十四年知道被告遭受罰款後，一再用台語安慰原告「你較衰啦（倒楣之意）！之
前亦告訴原告「我為你有寫好話」，均再再表示這種明知原告冤枉或不明瞭實情，但
怕負圖利他人的責任，推給上級去煩惱（其間涉及程序上違反財產申報法第十二條，
及公職人員財產申報資料審核及查閱辦法第十條規定，）然後這個上級單位又假借成
立委員會集體決議之行為方式，可以大家均無責任及心安，至於是否誤判，則因共同
負責而均無責任了。何況原告在申報財產時，有關的法令規章，一直扣押在兼辦政風
人員林誠一手上（因他在辦理總務工作時，與當時的機關首長王政騰，均認為原告不
給他們違法行為之方便，亦即只蓋章，不可以表示意見，而對原告有所怨恨，故因此
刁難原告），原告曾兩次向他追討應轉發給原告之財產申報法規，林誠一其均敷衍不
給，相應不理。原告一直等到在台東繁殖場聽聞花蓮繁殖場會計員說，「不動產及汽
車一定要申報，每筆存單或存摺超過一百萬元時，也要申報」，以為確實如此，故而
未再向兼辦政風人員林誠一追討相關法令。原告也許把「每個人存單或存摺超過一百
萬元時，才要申報，誤聽成，每筆存單或存摺超過一百萬元時，才要申報。」，以致
於原告妻子許多筆存款合計數才一百一十三萬元，因每筆存單均未達一百萬元，不知
道要申報填上。超過應申報之金額門檻數只有十三萬元而已，因漏報這些金額，對原
告並無任何直接或間接的利益，能說是故意的行為嗎﹖是否有故意的意思，是要講求
真憑實據的，出車禍的肇事者，只要沒有故意的證據，均被視為過失肇事，所以懇請
俯察冤情。原告申報財產之前，因為兼辦政風人員林誠一（台灣省畜產所宜蘭分所助
理研究員）在八十一年八月至八十二年五月之間，亦兼代宜蘭分所的總務課員，因其
主辦的營繕工程及採購業務多不依照法規辦理，甚至違法，原告基於會計審核職責，
常因規勸而得罪他。宜蘭分所首長王政騰也以業務人員會故意殆工而不時的壓抑敝人
，甚或以語言或文字暴力來對原告，縱容其他頑劣人員以違法的方式，來處理公事。
使原告不但無法依法行使會計審核職責而且還日日自危。因此在受到迫害時也都息事
寧人，得過且過，才會有「兼辦政風人員林誠一的扣押應轉交給原告有關申報財產的
法規」的情形發生。另原告於發現財產申報錯誤時曾於八十四年四月六日簽請兼辦政
風人員林誠一，將所扣押的資料惠借，林某簽「依法只同意閱而不得影印」，可證明
林誠一確實自始就扣押申報財產所須要參考的法規，當時機關首長王政騰，竟亦批示
只「同意調閱」（意即不得影印等，請參閱公職人員財產申報資料審核及查閱辦法第
十六條查閱資料．．．僅得閱覽。其應遵守事項如左；二、不得抄錄、攝影或影印。
可以了解一般所謂同意調閱之本意）王政騰分所長為林誠一腰，想以類此之迫害方
法，逼迫原告離職，想要另換一個能違法配合的他們的會計員。其長期如此的心態是
可以理解的，但卻間接造成原告，未能依法取得財產申報法規，而致不知正確的申報
規定，當然即使有申報法規，也不一定會瞭解法規，也許還會申報錯誤，在此特別
明。三、被告在處理本案時，程序違法；受理申報機關台灣省畜產試驗所政風室張魁
桐主任，當其八十四年知道原告遭受罰鍰後，多次安慰，一再用台語安慰原告「你較
衰啦（倒楣之意）」之前亦告訴原告「我為你有寫好話」，八十五年底左右，原告向
張魁桐主任談到，依財產申報法第十條第一項規定：「受理申報機關認有申報不實者
，得向該財產所在地之機關、團體或個人查詢，受查詢者有據實說明之義務」，審核
「有否故意申報不實」，應該是「受理申報機關」（即台灣省畜產試驗所政風室）的
權責，原告是否故意申報不實，他在基層最了解實情，被告在高層，應不了解實際情
形，若張魁桐主任認為原告不是故意的。是否可以向上級層報，談到最後，他很生氣
的說：「我怎麼知道你是不是故意的，」足見怕負圖利他人之責的態度和心理。可見
張主任並未依法先作判定，完全是層轉不了解實際情形的上級單位去處理。除依財產
申報法第十條第一項規定：「受理申報機關認有申報不實者，得向該財產所在地之機
關、團體或個人查詢，受查詢者有據實說明之義務」之外，又依公職人員財產申報資
料審核及查閱辦法第七條規定：「受理申報機關因陳情或其他情事，認申報人有申報
不實之嫌疑者，應就其有無違反本法第五條之規定，進行審核」。依同法第十條規定
：「受理申報機關認申報人故意申報不實者，應依本法第十一條第一項後段及其他有
關規定處理。認非故意者，應通知申報人限期補正；逾期不補正，應依本法第十一條
第一項前段及其他有關規定處理。」其中並無「法務部」被授權處理之規定。而在本
案中，受理申報機關的台灣省畜產試驗所政風室並未依前述之規定，給原告「故意申
報不實認定」處分書，以便原告可據以向「台灣省政府農林廳政風室」提出訴願。反
而層轉由無權的法務部越俎代庖，做出無權之「故意申報不實認定」行政處分。由財
產申報法第十二條規定：「本法所處罰鍰，由左列機關為之：二、受理機關為政風單
位或經指定之單位者，移由法務部處理。」所以依法被告只有處理罰鍰之處分權，至
於申報不實有否故意之意思，其認定權應在受理申報機關（即台灣省畜產試驗所政風
室），被告依法及依法理（因為高層不了解實情）均無「判決是否有故意申報不實」
之處分權。但受理申報機關（即台灣省畜產試驗所政風室），並未對原告發出「財產
故意申報不實認定」之處分，而由被告直接逕自處理，是為程序違法之無權行為。四
、總而言之，依公職人員財產申報資料審核及查閱辦法第十條第一項後段「認非故意
不實者，應通知申報人限期補正；逾期不補正，依本法第十一條第一項前段及其他有
關規定處理。」是重在糾正申報不實的錯誤，不是重在處罰。誰會故意去違反規定呢
﹖實在言之，故意申報不實的人，很少會來當公務員的。原告確因未收到法令，後來
於台東申報時，聽花蓮繁殖場的會計員說，「每筆存單或存摺超過一百萬元時，才要
申報」，又不敢問政風室張主任，以致發生錯誤，確時不是故意的。甚至於在補正時
，政風室張主任也搞不清礎，而要本人統統申報，以免又出問題了。可見當時大家因
本法剛施行，都搞不太清礎。現在已經知道「每人存款超過一百萬元」時，就要申報
，未達一百萬金額的就不用申報，與每筆存單的金額數無關。綜觀財產申報法的用意
，是處罰惡性故意錯報者，及提醒避免以後又會申報錯誤，是輔導重於處罰才對。誰
會故意申報錯誤呢﹖多數應是貪瀆者才對。像原告這種低層級會計員，在莫大的行政
體制壓力下，豈敢故意去申報錯誤呢﹖何況原告於發生錯誤時，立即心悅誠服的補正
，不是故意的情形，非常明顯。被告「在沒有明確且直接證據下（例如原告明示或承
認是故意的）以自由心證、推定的方式」來推定原告是故意申報錯誤，其決定是客觀
公正的嗎﹖其有權決定之人是合乎法律規定嗎﹖敬請各位長官鑒核，主持正義，俯察
下情，判決如訴之聲明，撤銷被告各項處分，並免除對原告的處罰。五、為此狀請鈞
院鑒核，賜為判決將再訴願決定、訴願決定及原處分均予撤銷等語。
被告答辯意旨略謂︰一、本案原告指稱：林誠一拒提公職人員財產申報相關法規、須
知、填表說明等資料，致其不知如何申報乙節。經查(一)林誠一陳稱：其於八十二年九
月十五日接獲總所9.13.畜政字第二七三號通知辦理公職人員財產申報函，即「簽會
甲○○依限申報」。甲○○於八十二年九月十八日會簽「請將附件移交本人憑辦」。
伊即將其申報所需資料影印與甲○○一份，並無拒絕提供公職人員財產申報相關法規
、須知、填表說明等資料，致其不知如何申報情事。經核原告所陳上揭八十二年九月
十三日畜政字第二七三號函，確有林誠一所書「已影印一份填報。九、十九」。迄八
十四年六月間甲○○被審核有申報不實情事前亦未見甲○○有何異議，顯見林誠一應
有將公職人員財產申報相關法規、須知、填表說明等資料提供甲○○無訛，此並有上
揭函及台灣省畜產實驗所政風室八十六年二月二十日畜政字第○八五號函附卷可稽。
(二)台灣省畜產實驗所政風室在受理申報截止前（約在十二月二十一日至二十五日止）
均曾通知宜蘭、花蓮、台東、高雄等分所場會計員，集合台東繁殖場做填寫申報表之
說明或補正工作，甲○○亦在場且未表示意見，此有台灣省畜產實驗所政風室上揭函
附卷可佐。綜上所陳，甲○○應已瞭解申報方式，自難以不知如何申報為由作為卸責
之詞。此部份原告仍執陳詞提起行政訴訟，應無理由。至於原告職務高層與否，與是
否故意申報不實無關，自不待言。二、按公職人員之配偶及未成年子女所有之應申報
財產，應一併申報，公職人員財產申報法第五條第二項定有明文。公職人員財產申報
表填表說明一般事項第八項並已明存款、有價證券、債權、債務及事業投資分別計
算其各該類之總金額或總價額，每類總金額或總價額未達新台幣一百萬元始毋庸申報
，規定甚明。原告配偶藍芳蘭存款已逾新台幣一百萬元，原告明知上揭規定而未依法
申報，已如前述，本部因此認定原告為故意，並無所謂推定為「故意」情事。三、依
公職人員財產申報法第十二條規定：「本法所處罰鍰，由左列機關為之．．．二受理
機關（構）為政風單位或經指定之單位者，移由法務部處理。．．．」政風機構辦理
公職人員財產申報資料審核作業要點第十六條第一項規定：「審查結果發現申報人有
故意申報不實情事者，應填報裁罰陳報單，連同審查結果送法務部處理。」第十九條
規定：「公職人員財產申報法第十二條第二款之罰鍰案件，由法務部召開公職人員財
產申報案件審議委員會處理。」本部依法裁罰，在程序並無何違法之處。綜上論結，
原告故意申報不實應可認定。其提起行政訴訟並無理由，請依法駁回等語。
    理  由
按「警政、司法調查、稅務、關務、地政、主計、營建、都計、證管、採購之縣（市
）級以上政府主管人員，應依法申報財產。」「公職人員明知應依規定申報，無正當
理由不為申報，處新台幣六萬元以上三十萬元以下罰鍰。其故意申報不實者，亦同。
」為公職人員財產申報法第二條第一項第十一款及第十一條第一項所規定。本件原告
係台灣省畜產試驗所宜蘭分所會計員，為公職人員財產申報法第二條第一項第十一款
規定應申報財產之人員，明知其配偶藍芳蘭有存款總額一、一三八、七二○元，竟於
八十三年定期申報財產時，故意未申報，有違公職人員財產申報法第十一條第一項前
段之規定。被告乃以八十五年八月三十日法八十五政字第二二三五○號罰鍰處分書處
以罰鍰八萬元。原告不服，循序提起行政訴訟，主張其任職單位兼辦政風人員林誠一
因公務與原告有隙，拒絕交付其相關公職人員財產申報法規，使原告無從瞭解申報財
產相關規定。其次原告在台東繁殖場聽花蓮繁殖場同事講解，誤會申報之相關規定。
且原告為低層會計員誤報金額對其並無實益，原告發現錯誤後立即補正，應無故意。
又其因不了解相關規定而申報錯誤，並非故意。法務部對於違反規定者，以推定之方
式，將「遺漏申報」推定為「故意」，過於武斷，違反公職人員財產申報法故意之規
定。依公職人員財產申報法審核申報人是否「申報不實」，是否故意「申報不實」，
是受理申報機關之權責。法務部只有處理罰鍰之處分權，本案法務部直接逕自裁罰，
為程序違法無權行為等語。查公職人員之配偶及未成年子女所有之應申報財產，應一
併申報，公職人員財產申報法第五條第二項定有明文，且公職人員財產申報表說明一
般事項第八項並已明存款、有價證券、債權、債務及事業投資分別計算其各類之總
金額或總價額，每類總金額或總價額未達新台幣一百萬元始無庸申報。原告配偶存款
已逾一百萬元，自應依規定申報。而台灣省畜產試驗所業以八十二年九月十三日畜政
字第二七三號函知原告為「公職人員財產申報人員」，並檢送財產申報法令（申報法
、申報法施行細則、申報資料審核及查閱辦法、填表範例、填表說明、人數統計表）
供原告參考。該函已經原告簽收，有其親筆簽名可資證明。則原告對於上開法令之規
定，實能諉為不知。且該所助理研究員兼辦政風之林誠一，於本案調查中，陳稱：其
於八十二年九月十五日接獲台灣省畜產試驗所八十二年九月十三日畜政字第二七三號
通知辦理公職人員財產申報函，即「簽會甲○○依限申報」，原告於八十二年九月十
八日會簽「請將附件移交本人憑辦」，伊即將其申報所需資料影印與原告一份，並無
拒絕提供之情事。矧台灣省畜產試驗所政風室在受理申報截止前曾通知宜蘭、花蓮、
台東、高雄等分所場會計員，集合於台東場做填寫申報表之說明或補正工作，原告均
在場且未表示意見，亦有台灣省畜產實驗所政風室八十二年九月十三日畜政字第二七
三號、八十六年二月二十日畜政字第○八五號函影本附卷可稽。所稱不知如何申報，
而發生錯誤，並非故意申報不實，以及其任職政風單位政風人員因公務與原告有，
拒絕交付相關法規致無從瞭解申報之規定云云。無非卸責之詞難以採信。次查依公職
人員財產申報法第十二條規定：「本法所處罰鍰，由左列機關為之．．．二受理機關
（構）為政風單位或經指定之單位者，移由法務部處理。．．．」政風機構辦理公職
人員財產申報資料審核作業要點第十六條第一項規定：「審查結果發現申報人有故意
申報不實情事者，應填報裁罰陳報單，連同審查結果送法務部處理。」第十九條規定
：「公職人員財產申報法第十二條第二款之罰鍰案件，由法務部召開公職人員財產申
報案件審議委員會處理。」被告依法裁罰，在程序並無何違法之處。綜上以述，原告
有故意申報不實之事實。堪以認定。被告因依首揭規定予以罰鍰之處分，洵無違誤之
訴願及再訴願決定遞予維持，亦無不合。原告起訴意旨難認有理由，應予駁回。
據上論結，本件原告之訴為無理由。爰依行政訴訟法第二十六條後段，判決如主文。
中    華    民    國     八十七      年      三      月      十二       日
                    行 政 法 院 第 二 庭
                                審 判 長 評  事      黃  綠  星
                                         評  事      廖  政  雄
                                         評  事      高  啟  燦
                                         評  事      彭  鳳  至
                                         評  事      黃  合  文
右  正  本  證  明  與  原  本  無  異
                                         法院書記官  蘇  金  全
中    華    民    國     八十七      年      三      月      十三       日
